【裁判字號】    90,上更(一),268
【裁判日期】    900620
【裁判案由】    詐欺等
【裁判全文】
臺灣高等法院臺南分院刑事判決         九十年度上更(一)字第二六八號      Ｃ
      上  訴  人
      即  被  告  甲  ○  ○
右上訴人因詐欺等案件，不服臺灣臺南地方法院八十六年度訴字第一九二六號中華民
國八十七年六月十六日第一審判決（起訴案號：臺灣臺南地方法院檢察署八十六年度
偵字第七一二九、一四二○四號），提起上訴，判決後經最高法院第一次發回更審，
本院判決如左：
      主      文
原判決關於甲○○部分撤銷。
甲○○共同意圖為自己不法之所有，以詐術使人將本人之物交付為常業，處有期徒刑
壹年。
扣案如附表所示之物，均沒收。
      事      實
一、甲○○與張鎮球（另案經臺灣臺南地方法院八十六年度訴字第三七號於八十六
    年十月二十二日判處有期徒刑二年確定在案）基於共同為自己不法所有之意圖，
    由張鎮球在台南縣永康市○○路九七０號及九七二號住處即其所自營之壺星商號
    （該店以販賣茶葉、茶具為主）店址經營地下錢莊，自民國八十五年十月間某日
    起，僱用有犯意聯絡之甲○○協助處理事務，並虛設「艾偉傢飾精品店」，兩人
    共同基於概括犯意，以「假消費、真刷卡」之方式借貸金錢，其方式為利用報紙
    刊登廣告，招攬不特定之借款客戶，乘客戶急迫需用金錢時貸以金錢，於客戶實
    際上並未購物之情況下，每借款新台幣（下同）一萬元，以借款客戶所有之信用
    卡虛偽刷卡簽帳，經扣除一千三百元利息後，將餘款八千七百元交予客戶。或客
    戶實借一萬元，而虛偽刷卡簽帳為一萬一千五百元，再由張鎮球據客戶之虛偽簽
    帳單，多次登載於其業務上所作成之請款單上，並多次持之向發卡銀行請款，以
    此為詐術方法，使發卡銀行陷於錯誤而如數付款，足生損害於發卡銀行，扣除發
    卡銀行應得之佣金百分之三，以刷卡後約一星期即可獲發卡銀行撥款之情況計算
    其利息，其放款利息高達年息百分之五百以上，並取得與原本顯不相當之重利，
    均以此為常業。嗣因於八十五年底被查獲。張鎮球乃承同一概括犯意，單獨以借
    用一信用卡刷卡機十至十二萬元之代價，經由經營電子器材之黃建昌（未經起訴
    ）代覓信用卡刷卡機，而透過其員工王德文，再由王德文向與其合夥經營日盛服
    飾行之吳金宗媒介，以每月付予佣金一萬元為代價向施良憲所經營之「金凱利男
    飾精品店」（登記名稱為「永龍服飾店」）借用信用卡簽帳單、商店印章、存摺
    、印鑑及簽帳單申請表（含信封）等物，施良憲乃將上開有關信用卡簽帳等物品
    交吳金宗，再轉王德文後交黃建昌，由黃建昌復行交張鎮球，以之幫助張鎮球經
    營「假消費、真刷卡」業務。嗣於八十六年一月二十四日，為台南縣調查站人員
    分別至台南縣永康市○○路九七○號「壺星商號」及施良憲位於台南市○○路○
    段小北攤販中心三九六號搜索查獲，並於「壺星商號」扣得張鎮球所有共同供本
    件犯罪所用之如附表所示之物（施良憲、吳金宗、王德文三人均經臺灣臺南地方
    法院依幫助犯判處有期徒刑六月，緩刑三年確定在案）。
二、案經臺南縣調查站報請臺灣臺南地方檢察署檢察官偵查起訴。
      理      由
一、訊據上訴人即被告甲○○坦承於前揭時地，以每月四萬餘元受僱於張鎮球為「壺
    星商號」之店員，並幫忙整理帳單，赴銀行提款以及引導借款客戶到店內辦理借
    款事宜等語。惟否認有何偽造文書、重利、詐欺犯行。辯稱，伊受雇於張鎮球看
    店，簽帳單如何向銀行請款，伊不清楚云云。然查：
  (一)被告甲○○於台南縣調查站訊問時供稱：「（你有無協助張鎮球經營地下錢莊？
    ）有的，在我到職‧‧‧包括到銀行領取放貸款項，接待借款人並刷卡‧‧‧。
    」「（其中扣押物０２及０６之營運資料、簽帳單內容意義為何？）扣押物０２
    係「壺星」四月份的部分錢莊營運紀錄，０６係「安啟」經營的簽帳單。」等語
    。顯見被告甲○○對張鎮球所營「假消費、真刷卡」之業務，知之甚稔，況其於
    審理中亦供稱有幫忙張鎮球整理簽帳單等情，是其所辯簽帳單如何向銀行請款伊
    並不懂之辯解，顯屬子虛。同案已判處罪刑確定之被告張鎮球對於右揭事實，於
    原審及本院調查中亦供述綦詳，被告甲○○所辯，無何偽造文書、詐欺、重利犯
    行云云，係不可採。
  (二)被告甲○○另辯稱，苟伊有參與上開「假消費、真刷卡」犯行，亦僅係幫助犯云
    云。然查，幫助犯係以幫助正犯犯罪之意思，參與犯罪構成要件以外之行為之謂
    。本件被告甲○○固受雇於同案被告張鎮球，惟被告於客戶欲前來店內「假消費
    、真刷卡」時，對客人解釋借款方式及刷卡若干，可實際貸得若干。並將客戶借
    款之刷卡簽帳單，彙整後，製成請款單，寄送發卡銀行，以詐術請領款項等情，
    已據被告甲○○於本院調查中坦承「是帳單弄好後算總帳，再填好請款單」等語
    （見本院上更(一)審九十年六月四日訊問筆錄），是被告顯已參與行使業務登載不
    實文書、詐欺、重利等犯行，所為幫助犯之辯解，洵不足取。且有如附表所示張
    鎮球所有共同供本件犯罪所甪之扣案帳冊等證物在卷可資佐證，被告犯行至堪認
    定。
三、被告甲○○受僱於張鎮球，從事上開「假消費、真刷卡」行業，以此獲取生活所
    需費用，應係常業犯。核其所為，係犯刑法第二百十六條、第二百十五條之行使
    業務上登載不實文書罪、同法第三百四十條之常業詐欺罪、同法第三百四十五條
    之常業重利罪。被告甲○○與同案被告張鎮球，有犯意聯絡，行為分擔，為共同
    正犯。其業務上登載不實之低度行為，應為行使之高度行為所吸收，不另論罪。
    另被告甲○○雖非執行簽帳業務之人，惟與張鎮球共同實施，經營刷卡借款業務
    ，依刑法第三十一條第一項規定，仍應論以共同正犯。被告甲○○先後多次行使
    業務上登載不實文書之犯行，時間緊接，犯罪構成要件相同，顯係基於概括之犯
    意反覆為之，係連續犯，應依刑法五十六條之規定論以一罪，並加重其刑。所犯
    上開三罪間，有方法結果之牽連關係，為牽連犯，應從一重之常業詐欺罪處斷。
四、原審予以論罪科刑，並量處有期徒刑一年，固非無見。唯查：被告甲○○犯罪時
    間止於八十五年底壺星商號第一次被查獲時，其後即由張鎮球單獨經營該「假消
    費、真刷卡」放款行為，此為被告甲○○及同案被告張鎮球所是認，而卷內無何
    積極資料足以認定自八十六年元月初起，至八十六年元月廿四日張鎮球第二次被
    查獲止，被告甲○○仍從事同一犯罪行為，則原判決認八十六年一月初至同年月
    廿四日止，被告甲○○仍從事同一犯行，自嫌無據。被告上訴，仍執陳辭，否認
    犯罪，或主張所為僅成立幫助犯云云，雖均非有據，因原判決有上開可議之處，
    自無可維持，應由本院就甲○○部分撤銷改判。爰審酌被告甲○○犯罪之動機、
    目的、手段、品行、所生危害、犯後態度等一切情狀，量處如主文第二項所示之
    刑。扣案附表所示物品，均係同案共犯之被告張鎮球所有，共同供犯罪所用之物
    ，均併依法宣告沒收。
據上論斷，應依刑事訴訟法第三百六十九條第一項前段、第三百六十四條、第二百九
十九條第一項前段，刑法第二十八條、第五十六條、第二百十六條、第二百十五條、
第三百四十條、第三百四十五條、第三十一條第一項、第三十八條第一項第二款，罰
金罰鍰提高標準條第一條前段，判決如主文。
本案經檢察官楊治宇到庭執行職務。
中    華    民    國      九十      年      六      月      二十        日
                                  臺灣高等法院臺南分院刑事第六庭
              審判長法官  楊    明    章
                                            法官  戴    勝    利
                                            法官  顏    基    典
右正本證明與原本無異。
如不服本判決，應於判決送達後十日內向本院提出上訴狀，其未敘述理由者並應於提
出上訴狀後十日內向本院補提理由書（應附繕本)。
                                      法院書記官  呂    嘉    文
中    華    民    國      九十      年      六      月      二十一      日
附錄法條：
刑法第三百四十條：以犯前條之罪為常業者，處一年以上七年以下有期徒刑，得併科
                  五千元以下罰金。


司法院資訊處製作；財團法人民間司法改革基金會備份。
